臺灣高等法院花蓮分院民事判決　　　　　　94年度上字第38號
上　訴　人　巳○○
法定代理人　寅○○
上　訴　人　亥○○
　　　　　　戌○○
　　　　　　卯○○
　　　　　　乙○○
　　　　　　辰○○
　　　　　　子○○○
　　　　　　丑○○
　　　　　　丙○○
　　　　　　甲○○
　　　　　　　　　　　　6樓之9
　　　　　　酉○○
　　　　　　丁○○
　　　　　　午○○
　　　　　　辛○○
　　　　　　壬○○
　　　　　　庚○○
　　　　　　戊○○
　　　　　　己○○
上列18人共同
訴訟代理人　林武順律師
被上訴人　　未○○　　住花蓮市○○○街38巷10號
　　　　　　申○○　　住花蓮市○○街142號3樓
上列2人共同
訴訟代理人　癸○○　　住花蓮市○○○街141號
上列當事人間請求撤銷信徒大會決議事件，上訴人對於臺灣花蓮
地方法院中華民國94年4月22日93年度訴字第164號第一審判決提
起上訴，本院判決如下：
    主  文
原判決廢棄，發回臺灣花蓮地方法院。
    事  實
甲、上訴人方面：
一、聲明─求為判決：
   (一)原判決廢棄。
   (二)被上訴人在第一審之訴駁回。
二、陳述與證據除與原判決記載相同部分，予以引用外，另補陳
    ：
  (1)依內政部制定公布施行之「會議規範」第56條第2項規定：
    「無異議認可之效力與表決通過同。」，第60條第2項規定
    ：「第58條所定以獲參加表決之多數為可決之議案，得比照
    前項規定以徵詢無異議方式行之。」，另按最高法院73年台
    上字第595號判例謂：「查本件系爭股東會決議事項，既屬
    全體股東無異議後併案一致通過而無人異議。」，從而，表
    決得以全體無異議方式為之，乃屬極為明確之事，更為各種
    會議之慣行。
  (2)原審判決認「全體無異議通過」與巳○○章程及民法所定之
    表決方式有違，據以判決該決議案應予撤銷，有誤會之處。
    蓋當日應出席信徒56人，出席之信徒31人，已達法定出席人
    數，並經全體無異議通過，符合巳○○章程第28條第1項及
    民法第52條所定之表決方式，決議方法並無違反法令及章程
    之情事，該決議無訴請撤銷之餘地。
  (3)上訴人巳○○依寺廟監督條例、寺廟登記規則辦理寺廟登記
    之登記組織，惟未辦理法人登記，並非財團法人，亦非社團
    法人，僅屬有當事人能力之非法人團體，應不適用民法有關
    社團法人總會決議之規定，僅有人民團體法之適用或類推適
    用。再者，寺廟登記屬公法上之行政事項，如有不服宜循行
    政爭訟程序謀求救濟（參最高法院86年台上字第2928號），
    經查上訴人巳○○有關本件系爭會議紀錄，業經主管機關備
    查在案，信徒名冊並已完成登記，原本即無任何不合之處，
    當事人若有不服，自宜循行政爭訟程序謀求救濟，始為正途
    。詎本件原判決疏未見此，置行政機關依法核定之效力不顧
    ，並誤依民法有關社團法人總會決議之規定，而將系爭決議
    案予以撤銷，顯有違誤。
  (4)系爭會議之召集人謝水平，具備第三屆管理委員會主任委員
    之資格，且上訴人巳○○為人民團體，有關權利義務之行使
    ，應有人民團體法之適用或類推適用，而觀該法第23 條規
    定「人民團體理事、監事，因故辭職經理事會或監事會決議
    通過者，應即解任，按人民團體法屬特別法，謝水平主任委
    員資格，形同人民團體之理事或監事，因而主任委員之辭職
    ，亦應經信徒大會之決議（參臺灣高等法院臺南分院92年上
    易字第103號民事判決），謝水平之辭職，並未經此一程序
    ，自不生辭職之效力，故謝水平以主任委員身分召集本件系
    爭臨時信徒大會，自屬合法。
乙、被上訴人方面：
一、聲明─求為判決：駁回上訴。
二、陳述與證據除與原判決記載相同者，予以引用外，另補述如
    下：
  (1)召集信徒大會之主任委員謝水平早已辭職，其辭職書為上訴
    人巳○○所瞭解，具有送達效力─原審判決認依章程第17條
    規定「辭職書送達本宮收文後即行生效。」，故辭職書須送
    達上訴人巳○○所在之址始生效力，被上訴人未舉證辭職書
    送達巳○○所在之址，且未證明將辭職書送達管委員家中即
    生效力，自無決議無效不存在之情形；惟查最高法院58年台
    上字第715號判例載有「非對話而為意思表示者，其意思表
    示以通知達到相對人時，發生效力，民法第95條第1項定有
    明文。所謂達到，指意思表示達到相對人之支配範圍，置於
    相對人隨時可了解其內容之客觀之狀態而言。」─
    依原審被證一之會議紀錄案由二「請討論，本宮管理委員
      會主任委員出缺案。說明：本宮管理委員會謝主們委員於
      九月八日提出辭去主任委員一職，並函寄各委員，依章程
      第十七條規定，辭職書送達本宮收文後即行生效，本會應
      如何因應。」，依該會議紀錄上訴人業已自承「於九月八
      日提出辭去主任委員一職，並函寄各委員．．辭職書送達
      本宮收文後即行生效」；按如該辭呈未經巳○○收受，巳
      ○○根本不知此事，何需開會討論；且該辭呈除送交巳○
      ○外”並”寄送各管理委員，故各管理委員亦收有該辭呈
      ，足證謝水確曾遞送出該辭呈，且經收執，縱使宮中無收
      文程序，並無礙收執之事實存在，巳○○既已收執該辭呈
      ，縱使無收文程序，無礙其辭職意思表示之到達。
    章程第13條規定「主任委員綜理一利會務並對外代表本會
      。主任委員因故不能執行職務時，由常務委員選舉時得票
      較多之常務委員代理之。」第22條規定「本宮管理委員會
      之職權如左：其他有關本宮應辦事項。」按本宮收文亦應
      屬管理委員會之應辦事項，故如管理委員會瞭解辭職書之
      內容，依最高法院判例即生送達之效力，且證人曾騰賓、
      癸○○、詹伯仁、黃建興、許張禮之證詞，均證明謝水平
      確有向各管理委員提出辭呈，已達向管理委員會提出辭呈
      之效力，因管理委員會為慈宮常設之行政組織，自亦發生
      向巳○○行文之效果，且證人曾騰賓亦證稱「辭職函一般
      是委員會處理」。
    證人曾騰賓證稱「我認為巳○○已經知悉，故代理的主任
      委員黃建興才會發函通知於91年9月9日開會，黃建興是常
      務委員，主任委員喪失資格，就由常務委員代理。」、證
      人癸○○證稱「（問：謝水平是否曾為辭職之表示？）是
      的，因為謝水平有將辭職書寄至我家裡，辭職書是用巳○
      ○委員會的信封信紙寫的，我在91年9月9日早上收到後，
      下午就到巳○○去找他，我也在巳○○委員會的桌上看到
      代理主任委員黃建興開會的通知書已經發出來了。」、「
      （謝水平之辭職函是否已送達巳○○？）有。我在91年9
      月9日下午在委員會辦公室與謝水平有所爭執，因為我認
      為發代理主任委員的公文應該由我、黃建興、常務監事曾
      騰賓一起處理再發文。」足證辭職函確有到達管理委員會
      。
    再依被證一91年9月16日之會議紀錄，係由黃建興為代理
      主任委員，如謝水平之辭呈未經巳○○瞭解，何以黃建興
      以其代理主委名義發開庭通知，並以代理主委身份主持會
      議並紀錄於會議紀錄上。另證人黃建興亦證稱「我收到謝
      水平辭職書，我代理主任委員開會」、「因為怕巳○○群
      龍無首，要繼續委員會的功能」，亦足證謝水平之辭職已
      為巳○○知悉、生效，否則何以黃建興擔心群龍無首需代
      理主席。
    證人許張禮證稱「在我擔任代理總幹事期間三年多，據我
      所知巳○○並無收文簿」，如謂無收文簿則辭呈慈宮無收
      文，故辭職不生效，如此何以陳柏仰之辭呈可以生效，足
      證巳○○慣例並無需收文，僅需巳○○知悉辭職後即可處
      理。
  (2)邱順一確實符合辭職要件─原審判決不外以證人許張禮證詞
    證稱邱順一曾以書面給委員會表示他長期要前往大陸經商投
    資，要向委員會請假，如果他回國就會來參加委員會，如果
    他沒來就視同請假，故非章程所稱未假缺席，證人曾騰賓
    證稱「這些會議紀錄上所記載的是對的。依章程之規定，邱
    順一已經自動放棄其委員之資格。」故有關邱順一請假事宜
    於會議紀錄上未記載一事，證人已證稱並無請假之事，原審
    判決就此有利被上訴人之證詞未予斟酌。證人許張禮證稱
    「邱順一委員曾有書面給委員會表示，他長期要前往大陸經
    商投資，要向委員會請假」，惟證人許張禮為紀錄之92年3
    月22日第七次委員會有紀載邱順一請假之事由，惟92年8月
    10日第八次委員會、92年11月5日第九次委員會許張禮確實
    未記載請假，如依證人證詞何以同一請假事由，於第七次會
    議邱順一未到其載為請假，第八、九次會議則未記載，其證
    言顯與會議紀不符，不足採信。況證人陳稱其「因為事業很
    忙，我沒有順筆寫上去」，然查會議紀錄巳○○管理委員會
    會議慣例均需於下次會議時通過上次會議紀錄，證人許張禮
    暨其他管理委員對於八、九次委員會紀錄均無異議，足證該
    記載為真正，如何可以證人1人之證詞而否定無異議會議之
    紀錄，且證人亦未提出請假之書面資料，原審盡信證人證詞
    ，顯然有誤。
  (3)巳○○決議方式顯有錯誤─
    按民法第52條之規定「總會決議，除本法有特別規定外，以
    出席社員過半數決之。社員有平等之表決權。」章程第28條
    規定「本宮各項會議之決議應以過半數之出席，出席人員過
    半數之同意行之。」即必需以過半數出席並決議之方式為之
    ，且必需計算決議人數是否過半，而非以無異議方式通過，
    其決議方式亦有違誤，按最高法院93年度台上字第417號判
    決載有「系爭臨時股東會主席於股東行使表決權之前，未事
    先取得出席股東同意以整批表決方式，由出席股東行使表決
    權，係侵害股東對公司每一事務，逐一行使其意思之權利。
    上訴人公司以一次同時表決解任二位董事之決議方法，既無
    正當而必要之相互連結因素，且以此決議方法行之，實質上
    限制特定股份使其無法以表決之方式顯現其意思，與公司法
    第一百七十九條所揭示之股份平等原則相違。被上訴人主張
    系爭臨時股東會解任董事之決議方法違法，應屬可採。」再
    按最高法院92年度台上字第595號判決「反表決方式，因未
    表示反對意見之股東，未必即為贊成議案之股東．．．或中
    途有人離席或棄權，均影響「贊成」表決權數之計算．．而
    有規避法律規定門檻之嫌，是否為法之所許，尚非無研求之
    餘地」故此項無異議通過之決議，不僅一次通過20位信徒，
    實無正當而必要之相互連結因素，且以此決議方法行之，實
    質上限制特定信徒使其無法以表決之方式顯現其意思，與民
    法第52條第2項所揭示之平等原則相違，且此種表決方式對
    於中途有人離席或棄權無法計算，均影響贊成數之計算，而
    本次無異議通過之出席人數不過較半數多出數位而已，實足
    以影響決議之成敗，且證人許張禮亦證稱「經主席徵詢在場
    信徒確認無異議後就鼓掌通過」，亦足證非就信徒每人逐案
    表決，且無法確認離席或棄權數，實足以影響決議。
  (4)巳○○之信徒有57名，位居於花蓮之信徒占絕大多數，僅7
    位為外地信徒，對於巳○○之信仰認同度極高，此次20名信
    徒1次加入，除1位為花蓮居民外，均為外縣市人員，對於巳
    ○○之信仰認同度有待考量，且依章程第21條規定「本宮信
    徒大會之職權如左：一、制定及修訂本章程或辦事細則及內
    規。二、議決財產之增置、營建及處分、變更事項。三、議
    決信徒之加入及除名。四、選舉及罷免管理委員及監察委員
    。五、接受宮主、副宮主及住持任免、卸職報告及追認。六
    、審議各項事務計劃及年度收支預算、決算。七、其他對管
    理委員會之授權及追認事項。」20名信徒之加入，於變更章
    程、處分財產及巳○○重大事務決定等事項上，即可造成一
    方變成絕大多數，而達成決議，對於相對人巳○○之影響實
    不可言語。被上訴人為巳○○信徒，為虔誠之信眾，實不願
    巳○○因有心人員之積極介入，而影其原有之宗教信仰運作
    。
  (5)對上訴人陳述之意見：關於信徒大會決議有無效之爭訟，應
    屬私法上之爭訟，不能因該等決議，嗣後需向主管行政機關
    報備，即謂其爭訟應屬行政訟爭，上訴人於主體之認知上有
    誤會，原審依法管轄審判並無不合，上訴無理由。且系爭信
    徒大會以全體無異議通過一節，核與巳○○章程第28條第1
    項前半段之規定「本宮各項會議之決議應以過半數之出席，
    出席人數過半數之同意行之。」有違。而民法第52第1項亦
    有相同之規定，即使是上訴人所稱應適用人民團體法之規定
    ，然依該法第27條亦有相同之規定，上訴人此部分之爭執並
    無實益。至全體無異議通過為表決方式，除與上開規定有違
    之外，系爭決議案為上訴人亥○○等20人加入成為巳○○之
    信徒為宗旨，卻未就各該加入成員，予以分別討論表決，俾
    兼顧多數與少數信徒之意見，竟以包裹方式全體無異議通過
    ，既無法計算當時在場人數，確認出席者有無中途離席或棄
    權情形，復未使與會者表示意見，於法殊有違誤。
  (6)且關於先位之訴，原判決所認定無理由，無非以未能證明謝
    水平辭職書送達慈宮地址所在云云，然其對巳○○何以開會
    討論辭職事所為之論斷，並無理由。
    理  由
一、按第一審之訴訟程序有重大之瑕疵者，第二審法院得廢棄原
    判決，而將該案件發回原法院，但以因維持審級制度認為必
    要時為限，民事訴訟法第451條第1項定有明文。
二、再按「訴之客觀預備合併，法院如認先位之訴為無理由，而
    預備之訴為有理由時，就預備之訴固應為原告勝訴之判決，
    惟對於先位之訴，仍須於判決主文記載駁回該部分之訴之意
    旨。原告對於駁回其先位之訴之判決提起上訴，其效力應及
    於預備之訴，即預備之訴亦生移審之效力。第二審法院如認
    先位之訴為有理由，應將第一審判決之全部（包括預備之訴
    部分）廢棄，依原告先位之訴之聲明，為被告敗訴之判決，
    否則將造成原告先位之訴及預備之訴均獲勝訴且併存之判決
    ，與預備之訴之性質相違背。」（最高法院83年台上字第
    787 號判例參照）。
三、經查，本件被上訴人即原告起訴請求為預備合併之訴，原審
    雖於理由中敘及被上訴人先位之訴無理由而敗訴、備位之訴
    勝訴，惟並未於主文中記載駁回先位之訴之意旨，致使被上
    訴人無從就其先位之訴敗訴部分尋求法律上之救濟，經本院
    審理結果，認原審就先位之訴即確認上訴人巳○○93年6月
    13日信徒大會決議無效部分，原審認定謝水平辭職書送達不
    合法所採理由尚有未當，被上訴人對此亦有爭執，原審未就
    被上訴人先位之訴敗訴部分在主文記載駁回此部分之訴之意
    旨，致被上訴人無從對此部分提出上訴，自屬訴訟程序之重
    大瑕疵。經本院於審理時詢問兩造，並不同意由本院就本件
    為裁判，為維持審級制度之必要，爰將原判決廢棄，發回原
    法院更為妥適之裁判，並不經言詞辯論而為判決。
據上論結，本件上訴為有理由，依民事訴訟法第451條第1項、第
453條，判決如主文。
中　　華　　民　　國　　96　　年　　7　　月　　 31　　日
                       審判長法  官  何方興
                             法  官  林德盛
                             法  官  王紋瑩
以上正本係照原本作成。
如不服本判決，應於收受送達後20日內向本院提出上訴書狀，其
未表明上訴理由者，應於提出上訴後20日內向本院補提理由書狀
(均須按他造當事人之人數附繕本)上訴時應提出委任律師或具有
律師資格之人之委任狀；委任有律師資格者，另應附具律師及格
證書及釋明委任人與受任人有民事訴訟法第466條之1第1項但書
或第2項（詳附註）所定關係之釋明文書影本。
                             書記官  吳家瑩
中　　華　　民　　國　　96　　年　　7　　月　　 31　　日
附註：
民事訴訟法第466條之1(第1項、第2項)：
對於第二審判決上訴，上訴人應委任律師為訴訟代理人。但上訴
人或其法定代理人具有律師資格者，不在此限。
上訴人之配偶、三親等內之血親、二親等內之姻親，或上訴人為
法人、中央或地方機關時，其所屬委任人員具有律師資格並經法
院認為適當者，亦得為第三審訴訟代理人。
